臺灣高等法院刑事裁定
111年度毒抗字第899號
抗  告  人  
即  被  告  丁鳳君



                    
上列抗告人因聲請施以強制戒治案件（聲請案號：臺灣基隆地方
檢察署111年度聲戒字第46號、毒偵緝字第362號），不服臺灣基
隆地方法院民國111年8月23日裁定（111年度毒聲字第323號），
提起抗告，本院裁定如下：
    主  文
抗告駁回。                                              
    理  由
一、原裁定意旨略以：抗告人即被告丁鳳君因分別施用第一級毒
    品海洛因及第二級毒品甲基安非他命案件，經臺灣基隆地方
    法院（下稱原審法院）以111年度毒聲字第26號裁定令入勒
    戒處所觀察、勒戒後，認有繼續施用毒品之傾向，有法務部
    矯正署臺北女子看守所附設勒戒處所民國111年8月8日北女
    所衛字第11161007210號函及其檢附有無繼續施用毒品傾向
    證明書及有無繼續施用毒品傾向評估標準紀錄表（下稱評估
    紀錄表）、前開刑事裁定、臺灣基隆地方檢察署110年度毒
    偵字第2081號、111年度毒偵緝字第362號案件之卷證在卷可
    徵。又抗告人一而再之施用毒品犯行之前科紀錄，且其施用
    第一、二級毒品之犯行，亦有濫用藥物檢驗結果無訛，足徵
    其毒癮及身癮之無法自律節制之上昇成癮性嚴重，與剛初犯
    之施用毒品者，二者戒斷毒品之毒癮及身癮無法比擬，應堪
    認定。法務部矯正署臺北女子看守所前揭函所檢附之證明書
    及紀錄表之判斷結果，由形式上觀察，並無擅斷或濫權等明
    顯不當之情事，亦無擅斷或濫權等明顯不當之形式上觀察情
    事，因此，其評估「有繼續施用毒品傾向」，而達應施以強
    制戒治之標準，自有依法再施以強制戒治以降低其再次施用
    毒品之危險性之必要，因認檢察官本件聲請，經核屬實，為
    有理由，應予准許，爰裁定令抗告人入戒治處所強制戒治，
    其期間為6個月以上，至無繼續強制戒治之必要為止，但最
    長不得逾1年等語。
二、抗告意旨略以：評估紀錄表之計分與以下實情不符
㈠、抗告人於111年1月21日因施用第二級毒品服刑三個月出獄，
    直至7月6日才又入監執行勒戒，故「臨床評估」項下1-4「
    使用年數」之選項應勾選「一個月至一年（5分）」而非「
    超過一年（10分）」。
㈡、抗告人未入獄前即主動至基隆長庚情人湖院區進行戒癮治療
    ，且自勒戒到戒治皆未看過戒癮門診或服用安眠藥，亦無戒
    斷症狀，故「臨床評估」項下3「臨床綜合評估」之選項，
    勾選「偏重（5分）」，顯然有誤。
㈢、抗告人長期投保漁保，且從事魚市百貨銷售，故「社會穩定
    度」項下1.「工作」之選項應選「全職工作（0分）」而非
    「無業（5分）」。
㈣、抗告人父親已逝、母親高齡失智待扶養且子女年幼，有能力
    之姊妹礙於規定無法接見，此情非抗告人所能改變，且一直
    為負擔家中生計及照護的角色，出所後僅能選擇與家人同住
    ，故請本院斟酌上情，重新評量「社會穩定度」項下2-2「
    入所後家人是否訪視」及2-3「出所後是否與家人同住」之
    選項均勾選「否（5分）」是否妥適。綜上所述，評估紀錄
    表如依實情調整，抗告人將未達戒治標準，爰請求撤銷原審
    裁定等語。
三、按觀察、勒戒後，檢察官或少年法院（地方法院少年法庭）
    依據勒戒處所之陳報，認受觀察、勒戒人無繼續施用毒品傾
    向者，應即釋放，並為不起訴之處分或不付審理之裁定；認
    受觀察、勒戒人有繼續施用毒品傾向者，檢察官應聲請法院
    裁定或由少年法院（地方法院少年法庭）裁定令入戒治處所
    強制戒治，其期間為六個月以上，至無繼續強制戒治之必要
    為止，但最長不得逾一年。依前項規定為觀察、勒戒或強制
    戒治執行完畢釋放後，3年後再犯第10條之罪者，適用前2項
    之規定，毒品危害防制條例第20條第2、3項定有明文。次按
    勒戒處所應注意受觀察、勒戒人在所情形，經醫師研判其有
    或無繼續施用毒品之傾向後，至遲應於觀察、勒戒期滿7日
    前，陳報該管檢察官或少年法院（庭），觀察勒戒處分執行
    條例第8條第1項亦定有明文。依據上開規定，受觀察、勒戒
    人有無繼續施用毒品之傾向，應由醫師研判。而關於有無繼
    續施用毒品傾向之評估標準，法務部已於110年3月26日函修
    頒布「有無繼續施用毒品傾向評估標準評分說明手冊」、「
    有無繼續施用毒品傾向評估標準紀錄表」，上開評分說明手
    冊業已載明判定之原則：「受觀察勒戒人入所後，經過二週
    時間的觀察、勒戒，由處所及醫療人員依據其各項紀錄、資
    料及觀察勒戒期間之行為表現，加以評分。在勒戒人入所四
    至六週後，可再做一次評估以做必要之評分修正。每一大項
    皆有靜態因子與動態因子。先以靜態因子分數評分，靜態因
    子分數總分在60分（含）以上為『有繼續施用毒品傾向』；60
    分以下，與動態因子分數相加，如果總分在60分（含）以上
    ，為『有繼續施用毒品傾向』」。是有無「繼續施用毒品傾向
    」，係依具體個案之臨床實務及相關事證等情綜合判定，有
    其相當之專業依據及標準，且涉及專門醫學，又衡酌強制戒
    治之目的，係為協助施用毒品者戒斷毒品之心癮及身癮所為
    之保安處分類型，而該評估標準係適用於每一位受觀察、勒
    戒處分之人，具一致性、普遍性、客觀性，倘其評估由形式
    上觀察，無擅斷或濫權等明顯不當之情事，法院宜予尊重。
四、經查：
㈠、抗告人基於施用第二級毒品甲基安非他命、第一級毒品海洛
    因之犯意，分別於民國110年10月21日中午12時許及同日16
    時許，在其位於基隆市○○區○○街000巷0號樓5居所內，以將
    甲基安非他命置放於玻璃球內點火燒烤吸食所生煙霧之方式
    ，及以針筒注射方式，各施用甲基安非他命、海洛因1次，
    業據抗告人於偵查中坦承不諱，並有台灣檢驗科技股份有限
    公司濫用藥物實驗室–台北110年11月4日濫用藥物檢驗報告
    暨基隆市警察局第二分局偵辦毒品案件尿液檢體對照表、勘
    驗採證同意書在卷可稽。又抗告人上開施用第一、二級毒品
    犯行，前經原審法院以111年度毒聲字第26號裁定送勒戒處
    所觀察、勒戒後，經法務部矯正署臺北女子看守所附設勒戒
    處所評分結果，靜態因子64分、動態因子10分，總分合計74
    分，經綜合判斷認有繼續施用毒品傾向，此有本院被告前案
    紀錄表、原審111年度毒聲字第26號刑事裁定、有無繼續施
    用毒品傾向證明書、評估紀錄表各1份附卷足憑。上開事實
    ，洵堪認定。而前述綜合判斷之結果，係該勒戒處所相關專
    業知識經驗人士於抗告人觀察、勒戒期間，依其本職、學識
    就抗告人之前科紀錄與行為表現、臨床評估及社會穩定度等
    因素所為之綜合判斷，具有科學驗證所得之結論，且由形式
    上觀察，並無擅斷或濫權等明顯不當之情事，自得資為判斷
    被告有無繼續施用毒品傾向之證明。
㈡、又毒品危害防制條例所規定之觀察、勒戒或強制戒治處分，
    其立法意旨在幫助施用毒品者戒除毒癮，該處分之性質非為
    懲戒行為人，而係為消滅行為人再次施用毒品之危險性，目
    的係在戒除行為人施用毒品身癮及心癮之措施，且強制戒治
    係導入療程之觀念，針對行為人將來之危險所為預防、矯治
    措施之保安處分，以達教化與治療之目的，可謂刑罰之補充
    制度，從而毒品危害防制條例本身所規定之強制戒治等保安
    處分，雖兼具自由刑之性質，卻有刑罰不可替代之教化治療
    作用，是該條例第20條第2項，係屬強制規定，只需觀察、
    勒戒後，經評定受觀察、勒戒人有繼續施用毒品傾向者，檢
    察官即應聲請法院裁定令入戒治處所施以強制戒治。本件抗
    告人既有施用毒品之事實，並由原審法院裁定送勒戒處所執
    行觀察、勒戒後，經勒戒處所依個案之臨床實務及具體事證
    ，專業評估判定抗告人為「有繼續施用毒品傾向」，尚未戒
    除毒癮，則為降低其再次施用毒品之危險性，自有依法施以
    強制戒治之必要。從而，原審法院適用新制評估標準，裁定
    抗告人令入戒治處所施以強制戒治，期間為6個月以上，至
    無繼續強制戒治之必要為止，但最長不得逾1年，於法並無
    不合。
㈢、抗告意旨雖以前詞置辯。惟查：
　⒈抗告意旨謂以：抗告人於111年1月21日因施用第二級毒品執
    行完畢出監，直至同年7月6日執行勒戒，故前開評估紀錄表
    「臨床評估」項之使用年限欄勾選有誤等語。然查，110年3
    月26日修正之新制評估標準中之「臨床評估」項目，有關使
    用年限欄位，以施用毒品者本次勒戒之毒品為準，使用時間
    的計算為個案在使用藥物狀態期間的總和，並非本次勒戒距
    其前次施用毒品刑之執畢日期間隔時間，抗告人前開指摘，
    容有誤。而觀諸卷附之被告前案紀錄表，抗告人前因施用第
    一、二級毒品案件，於95年5月26日強制戒治執行完畢後，
    至本件觀察、勒戒前，業已有多次因施用第一級或第二級毒
    品，分別經原審法院95年度訴字第935號、臺灣桃園地方法
    院96年審訴字第28號、原審法院97年度訴字第140、565、98
    1、1593號、臺灣高雄地方法院98年度審訴字第1231號判決
    及原審法院102年度基簡字第1220號、103年度基簡字第1332
    號、104年度基簡字第83號、107年度基簡字第533號簡易判
    決，判處有期徒刑確定在案，已足認抗告人反覆施用第一、
    二級毒品超過一年以上甚明。從而，前開評估紀錄表記載抗
    告人使用海洛因、甲基安非他命之年限超過1年，核與事實
    並無不符，抗告人前開指訴，洵無可採。
　⒉再者，毒品危害防制條例所規定之觀察、勒戒或強制戒治處
    分，其立法意旨在幫助施用毒品者戒除毒癮，該處分之性質
    非為懲戒行為人，而係為消滅行為人再次施用毒品之危險性
    ，目的係在戒除行為人施用毒品身癮及心癮之措施，故觀察
    、勒戒之執行，其重點在「評估」應否受強制治療之可能性
    ，並依其結果有不起訴處分之優遇，亦係提供行為人改過自
    新之機會，業如前述。抗告人前經原審法院裁定令入勒戒處
    所觀察、勒戒期間，既經該處所及醫療人員參考抗告人所有
    資料及其他相關資料，綜合評估認抗告人之病識感、動機、
    態度、就醫意願等達於偏重，形式上觀察，並無任何違法、
    不當之處。是抗告人抗告謂以：未執行及受觀察勒戒前已自
    行至醫院接受戒癮治療，且自勒戒到戒治皆未看過戒癮門診
    或服用安眠藥，臨床綜合評估不應為「偏重」云云，要無足
    採。
　⒊另關於評估紀錄表中「社會穩定度」評估項目之靜態因子「
    工作」，記載為「無業」，與抗告人歷次警詢筆錄職業欄記
    載「無」相符（見毒偵卷第7頁、毒偵緝卷第11頁），故評
    估紀錄表「工作」項目之填載「無業」，形式上觀察即有所
    憑據，並無擅斷或濫權等明顯不當之情事。況縱抗告人所述
    屬實，「工作」項目評分由「無業（5分）」改計「全職工
    作（0分）」，評估紀錄表加總之分數仍為69分，並不影響
    抗告人有繼續施用毒品傾向之前揭判斷，揆諸首揭說明，仍
    屬有繼續施用毒品之傾向無訛。是抗告人抗告意旨㈢所為之
    指摘，亦無足取。
　⒋抗告意旨復稱父歿母病、姊妹屬旁系血親、子女年幼，致無
    家人訪視，且戒治後須照顧家人而僅能與家人同住云云。然
　　前揭評估紀錄表將「入所後家人是否訪視」一項列為社會穩
    定度計分標準，主要係考量施用毒品者是否有穩定的家庭支
    持而得以遠離毒品，與家人未訪視之背後原因無關，故入所
    後家人如有訪視（不論次數），即應計為0分，而抗告人係
    因入所後家人並無訪視而計分5分，且其對上開客觀事實亦
    未爭執，可見欠缺親情關懷及家庭支持，則上開評估在「社
    會穩定度」項下，計分5分，有其客觀依據及實證基礎，並
    無違法或不當可言，從而，抗告人執此指摘原裁定不當，並
    無理由。　　
五、綜上所述，本件檢察官聲請洵屬有據，原審依據毒品危害防
    制條例第20條第2項之規定，裁定抗告人令入戒治處所強制
    戒治，經核其認事用法，並無違誤。抗告人執前事由提起本
    件抗告，為無理由，應予駁回。
據上論斷，應依刑事訴訟法第412條，裁定如主文。
中　　華　　民　　國　　111 　年　　10　　月　　21　　日
                  刑事第十九庭  審判長法　官  曾淑華
                                      法　官  黃惠敏
                                      法　官  李殷君
以上正本證明與原本無異。
不得再抗告。
                                      書記官  周彧亘
中　　華　　民　　國　　111 　年　　10　　月　　21　　日